ACORDAO-COMPLETO-2525360

ACÓRDÃO 1530/2022 ATA 7/2022 - PRIMEIRA CÂMARA

VISTOS, relatados e discutidos estes autos que tratam de pedidos de reexame interpostos pela Companhia Brasileira de Trens Urbanos e por Moisés Beltrão Cabral em face do Acórdão 13423/2020-TCU-Primeira Câmara, por meio do qual este Tribunal considerou ilegais os atos de admissão emitidos em favor de Moisés Beltrão Cabral e Peter Rodrigues da Silva;
ACORDAM os ministros do Tribunal de Contas da União, reunidos em Sessão da 1ª Câmara, ante as razões expostas pelo relator e com fundamento nos arts. 33 e 48 da Lei 8.443/1992, em:
9.1. conhecer dos recursos interpostos pela Companhia Brasileira de Trens Urbanos e por Moisés Beltrão Cabral, para, no mérito, dar-lhes provimento de modo a:
9.1.1. tornar sem efeito os subitens 9.2, 9.3, 9.4.1 e 9.4.2 do Acórdão 13423/2020-TCU-Primeira Câmara;
9.1.2. considerar legais os atos de admissão emitidos em favor de Moisés Beltrão Cabral (10165002-01- 2010-000337-2, peça 2) e de Peter Rodrigues da Silva (10165002-01-2011-000085-6, peça 9) , concedendo-lhes o registro, nos termos do § 1º do art. 260 do RI/TCU;
9.2. informar os recorrentes do presente acórdão.

Pedido de reexame interposto em face de decisão que considerou ilegal, ato de admissão emitido em favor de um dos recorrentes.

Primeira Câmara

Companhia Brasileira de Trens Urbanos.

3. Interessados/Responsáveis/Recorrentes:
3.1. Interessado: Peter Rodrigues da Silva (XXX.154.184-XX). 
3.2. Recorrentes: Companhia Brasileira de Trens Urbanos e Moisés Beltrão Cabral (XXX.456.604-XX).

13.1. Ministros presentes: Walton Alencar Rodrigues (Presidente), Vital do Rêgo (Relator) e Jorge Oliveira.
13.2. Ministro-Substituto convocado: Augusto Sherman Cavalcanti.

VITAL DO RÊGO

Ministro-Substituto Weder de Oliveira.

Adoto como relatório, com os devidos ajustes de forma, a instrução elaborada no âmbito da Secretaria de Recursos (peça 84) , com a qual se manifestou de acordo o corpo gerencial daquela unidade técnica especializada (peça 85) , a seguir transcrita:
INTRODUÇÃO	
1.	Trata-se de pedidos de reexame interpostos pela Companhia Brasileira de Trens Urbanos - CBTU (peça 61) e pelo Sr. Moisés Beltrão Cabral (peças 64-72) contra o Acórdão 13423/2020-TCU-Primeira Câmara (peça 43) , mantido pelo Acórdão 5984/2021-TCU-Primeira Câmara (peça 53) .
1.1.	A deliberação recorrida apresenta o seguinte teor:
VISTOS, relatados e discutidos estes autos de admissões concedidas pela Companhia Brasileira de Trens Urbanos (CBTU) .
ACORDAM os ministros do Tribunal de Contas da União, reunidos em sessão da 1ª Câmara, diante das razões expostas pelo relator, em:
9.1. considerar legais os atos de admissão de Natália Talita Silva Medeiros (10165002-01-2010-000349-6, peça 3) ; Nivaldo Pimenta da Franca (10165002-01-2010-000255-4, peça 4) ; Oldair Sales (10165002-01-2010-000335-6, peça 5) ; Paola Frassinetti Salgueiro Goncim (10165002-01-2010-000333-0, peça 6) ; Patrícia Cristina Torres de Melo (10165002-01-2010-000328-3, peça 7) ; Pedro Janilson Farias da Costa (10165002-01-2010-000315-1, peça 8) ; Renato Gonçalves Cardoso da Silva (10165002-01-2011-000103-8, peça 10) ; Rizonando José da Silva Júnior (10165002-01-2010-000235-0, peça 11) ; Roberta Batista Lima (10165002-01-2010-000325-9, peça 12) ; Roberto Paulo da Silva (10165002-01-2010-000262-7, peça 13) ; Roberto Walisson Alcântara (10165002-01-2010-000256-2, peça 14) ; Rode Araújo Viana de Oliveira (10165002-01-2011-000057-0, peça 15) ; Rodrigo Lúcio da Silva (10165002-01-2010-000352-6, peça 16) ; Severino do Ramo Pimentel (10165002-01-2011-000101-1, peça 17) ; Silvânia Vieira da Costa (10165002-01-2010-000242-2, peça 18) ; Tardelli Ferreira Dias (10165002-01-2010-000258-9, peça 19) ; Tatiana Regina Santiago de Mesquita (10165002-01-2010-000366-6, peça 20) ; Thassia Lisys de Souza Carneiro (10165002-01-2010-000341-0, peça 21) , concedendo-lhes o registro, nos termos do § 1º do art. 260 do RI/TCU;
9.2. considerar ilegais os atos de admissão de Moisés Beltrão Cabral (10165002-01-2010-000337-2, peça 2) e de Peter Rodrigues da Silva (10165002-01-2011-000085-6, peça 9) , recusando-lhes o registro, nos termos do § 1º do art. 260 do RI/TCU; 
9.3. dispensar a devolução dos valores indevidamente recebidos, presumidamente, de boa-fé por Moisés Beltrão Cabral e por Peter Rodrigues da Silva, nos termos da Súmula 106 deste Tribunal; 
9.4. determinar à Companhia Brasileira de Trens Urbanos que: 
9.4.1. no prazo de 15 (quinze) dias, cesse quaisquer pagamentos a Moisés Beltrão Cabral e a Peter Rodrigues da Silva decorrentes dos atos considerados ilegais, comunicando ao TCU as providências adotadas, nos termos do art. 262, caput, do RI/TCU, e do art. 8º, caput, da Resolução TCU 206/2007, sob pena de responsabilidade solidária do responsável pela omissão;
9.4.2. em relação a Peter Rodrigues da Silva (10165002-01-2011-000085-6, peça 9) acompanhe os desdobramentos da ação 0000100-68.2019.5.06.0010, em trâmite no Tribunal Regional Federal da 6ª Região, e adote as medidas pertinentes em caso de sentença transitada em julgado e desfavorável ao interessado;
9.4.3. dê ciência do inteiro teor desta deliberação aos interessados, alertando-os de que o efeito suspensivo proveniente da interposição de eventuais recursos perante o Tribunal não os exime da devolução dos valores percebidos indevidamente após a respectiva notificação, caso esses não sejam providos, devendo encaminhar os comprovantes dessa notificação a esta Corte no prazo de até 30 (trinta) dias;
9.5. encerrar e arquivar os presentes autos.
 (destacamos e sublinhamos) 
HISTÓRICO
2.	O Tribunal considerou ilegal o ato de admissão do Sr. Moisés Beltrão Cabral, ora recorrente, por não estar amparado em decisão judicial, conforme excerto do voto condutor da deliberação recorrida a seguir transcrito:
4. No tocante à admissão de Moisés Beltrão Cabral (peça 2) , propõe que seja considerada ilegal, em razão de que "após sentença favorável ao interessado no juízo federal de 1ª instância. Houve apelação da CBTU. O TRF da 5ª. Região deu provimento à apelação da Companhia", sentença esta à qual o interessado opôs embargos de declaração, que foram foi negados pela Quarta Turma do TRF da 5ª. Região em Acórdão". Dessa feita, o interessado apresentou recurso especial ao Superior Tribunal de Justiça, o qual não foi conhecido. E assim, "houve trânsito em julgado da ação em 7/8/2018 (peça 33, folha 163) ."
 (...) 
16. Nesse sentido, evidencia-se que a sentença liminar que assegurava a admissão de Moisés Beltrão Cabral foi desconstituída em grau de recurso ajuizado pela CBTU, com trânsito em julgado em 7/8/2018 (peça 33, p. 150 a 163) . Portanto, a admissão do Sr. Moisés Beltrão Cabral não deve prosperar, com o julgamento pela ilegalidade.
2.1. No caso do Sr. Peter Rodrigues da Silva, embora conte com decisão judicial favorável ainda não definitiva, podendo, portanto, ser reformada, o ato também foi considerado ilegal, conforme consignado no voto, cujo excerto transcreve-se a seguir:
17. No que tange à admissão de Peter Rodrigues da Silva (peça 9) , em razão da afirmação da Sefip de que o seu "processo ainda em andamento sob o número 0000100-68.2019.5.06.0010 no TRT da 6ª. Região, com decisão de mérito favorável em 1ª instância (peça 33, folhas 15 a 21) ", registro que o TCU enfrentou situação semelhante no Acórdão 1106/2020-TCU-Plenário, quando se confrontaram as teses (i) de não pronunciamento de mérito com negativa de registro e a (ii) de julgamento pela legalidade do ato no aguardo de ulterior decisão judicial que defina a situação da admissão, para o caso de sentenças judiciais, ainda não transitadas em julgado, que prorrogaram a validade do concurso.
18. Naquela oportunidade o Tribunal decidiu pela ilegalidade das admissões, conclusão que vem sendo adotada desde então (a exemplo, acórdãos 5670/2020, 5353/2020, 12273, 11176/2020, 8269/2020 e 8259-TCU-2ª Câmara) .
19. Com essas considerações, na linha jurisprudencial mais atual, cabe considerar ilegal a admissão do Sr. Peter Rodrigues da Silva (peça 9) , cabendo determinação para que a unidade jurisdicionada acompanhe os desdobramentos da ação 0000100-68.2019.5.06.0010, em trâmite no Tribunal Regional Federal da 6ª Região, e adote as medidas pertinentes no caso de desconstituição da sentença favorável ao interessado.
2.2. A CBTU, posteriormente ao referido juízo, opôs embargos de declaração em face do Acórdão 13423/2020-TCU-Primeira Câmara, que foram conhecidos e rejeitados pelo Acórdão 5984/2021-TCU-Primeira Câmara. No voto condutor desta deliberação, o Relator, Ministro-Substituto Weder de Oliveira, fez as seguintes ponderações:
7. O acórdão, ora combatido, negou registro aos atos de admissão dos Srs. Moisés Beltrão Cabral e Peter Rodrigues da Silva com base nos elementos contidos nos autos até a data de sua prolação.
8. A admissão do Sr. Moisés Beltrão Cabral foi negada porque restava evidenciado que a sentença liminar que assegurava sua admissão "foi desconstituída em grau de recurso ajuizado pela CBTU, com trânsito em julgado em 7/8/2018 (peça 33, p. 150 a 163) " (peça 44, p. 3) .
9. Acerca do ato do Sr. Peter Rodrigues da Silva, adotou-se linha jurisprudencial mais atual desta Corte pela ilegalidade nos casos em que se aguarda "ulterior decisão judicial que defina a situação da admissão, para o caso de sentenças judiciais, ainda não transitadas em julgado, que prorrogaram a validade do concurso" (peça 44, p. 3) , em razão da evidenciação de que o seu processo ainda estava "em andamento sob o número 0000100-68.2019.5.06.0010 no TRT da 6ª. Região, com decisão de mérito favorável em 1ª instância (peça 33, folhas 15 a 21) " (peça 44, p. 3) .
10. Agora, na presente fase processual, a CBTU, por meio de seu representante legal, apresenta embargos de declaração contra o Acórdão 13423/2020-TCU-Primeira Câmara em razão de não ter sido considerada sentença transitada em julgada que a obrigou a manter em seus quadros os Srs. Moisés Beltrão Cabral e Peter Rodrigues da Silva, cujos atos de admissão foram considerados ilegais por meio do referido acórdão desta Corte de Contas.
11. Embora afirme que há decisão transitada em julgado determinando a contratação dos interessados, a embargante não carreou aos autos provas de suas alegações.
12. Além do mais, ainda que instada, em 1º/8/2016 (ofício 9077/2016-TCU/Sefip, peça 26) , a informar acerca de eventuais ações concernentes ao caso, deixou de mencionar a ação civil pública 0006335-38.2010.8.17.0001, a qual sustenta seu pedido de provimento dos embargos:
"Documentos/Esclarecimentos: Esclarecer se já houve o trânsito em julgado das ações que determinaram a admissão dos interessados e se as decisões foram favoráveis aos empregados. No caso das ações que ainda estão tramitando, informar o atual andamento."
13. Note-se que, pela data de registro do processo da ação civil pública (2010) , a embargante poderia e, mais, deveria ter informado acerca de ação judicial, uma vez que esta já existia quando foi diligenciada em 2016.
14. A agravar a situação, na mesma época em que foi diligenciada, em 2016, já havia sido prolatada a sentença, em 14/2/2013, conforme afirmado pela própria embargante, determinando a contratação, dentro do limite do número de vagas, de todos os candidatos aprovados. 
15. Pois bem, conforme demonstrado, a embargante submete à apreciação do Tribunal novas informações, desacompanhadas de elementos probatórios, que não estavam presentes nos autos em fase anterior. O instrumento utilizado, embargos de declaração, não se prestam a isso: apreciação de novas provas ou de novos argumentos.
"Não são passíveis de apreciação, em sede de embargos de declaração, documentos inexistentes nos autos na fase anterior." Acórdão 1846/2010-TCU-Plenário, relator: Ministro Walton Alencar Rodrigues".
16. Novas alegações ou documentações (o que não é o caso) acostadas aos autos não podem ser objeto de análise no bojo destes embargos, visto que o recurso em evidência não é meio adequado para rediscutir o mérito da decisão (Acórdão 1124/2020-TCU-Plenário e 7123/2020-TCU-1ª Câmara) .
17. Portanto, os embargos de declaração opostos pela CBTU devem ser conhecidos e a eles negado provimento.
2.3. Inconformados com desfecho do caso, a CBTU e o Sr. Moisés Beltrão Cabral interpuseram os presentes pedidos de reexame, que se fundamentam nas alegações que, adiante, passar-se-á a relatar.
EXAME DE ADMISSIBILIDADE
3.	Reiteram-se os exames preliminares de admissibilidade (peças 73 e 74) , ratificados à peça 29 pelo Excelentíssimo Senhor Ministro Vital do Rêgo, que entendeu pelo conhecimento do recurso, uma vez que preenchido os requisitos do art. 48 da Lei 8.443/1992, c/c os arts. 285 e 286, parágrafo único, do RI/TCU, suspendendo-se os efeitos dos itens 9.2, 9.4, 9.4.1 e 9.4.2 do Acórdão 13423/2021-TCU-Primeira Câmara.
EXAME DE MÉRITO
4.	Constitui objeto dos presentes recursos analisar se os atos de admissão dos Sres. Moisés Beltrão Cabral e Peter Rodrigues da Silva podem ser considerados legais e registrados pelo Tribunal em decorrência do que foi decidido nos autos da Ação Civil Pública nº 0006335-38.2010.8.17.0001.
Recorrente: Companhia Brasileira de Trens Urbanos - CBTU (peça 61) 
5.	Da decisão judicial com trânsito em julgado proferida na Ação Civil Pública nº 0006335-38.2010.8.17.0001 
5.1. A CBTU - após sustentar que o TCU, no caso do Sr. Moisés Beltrão Cabral, analisou a admissão exclusivamente na existência do Mandado de Segurança nº 0009373-59.2010.4.05.8300, e em relação ao Sr. Peter Rodrigues da Silva apenas no tocante a Reclamação Trabalhista nº 0000100-68.2019.5.06.0010 - sustenta que ambos estão amparados por decisão judicial com trânsito em julgado decorrente da Ação Civil Pública nº 0006335-38.2010.8.17.0001, de autoria da Defensoria Pública do Estado de Pernambuco, representando um coletivo de candidatos aprovados no certame público regido pelo Edital 001/05 em face da Companhia Brasileira de Trens Urbanos - CBTU.
5.2. Informa ainda que o Tribunal de Justiça do Estado de Pernambuco está com os atendimentos presenciais suspensos, "de modo que se faz impossível o comparecimento para extração de cópias e comprovação do trânsito em julgado da decisão que determina a nomeação e empossamento de Moisés Beltrão Cabral e Peter Rodrigues da Silva", razão pela qual "requer-se o encaminhamento de ofício à Seção B da 21ª (vigésima primeira) Vara Cível da Capital do Estado de Pernambuco solicitando a remessa de Certidão de Objeto e Pé atualizada da Ação Civil Pública nº 0006335-38.2010.8.17.0001".
5.3. Advoga que os atos praticados pela CBTU "foram lastreados pela legalidade, seguindo à risca o que foi determinado pelo juízo da 21ª Vara Cível da Capital do Estado de Pernambuco, sendo de rigor a necessidade de reforma dos itens 9.2, 9.3, 9.4, 9.4.1, 9.4.2, 9.4.3 e 9.5 do Acórdão 13423/2020-TCU-Primeira Câmara, bem como do item 9.1 do Acórdão 5984/2021-TCU-Primeira Câmara".
5.4. Pede, por fim, que seja provido o recurso, de modo que seja declarada "a legalidade dos atos de admissão dos senhores Moisés Beltrão Cabral e Peter Rodrigues da Silva, aprovando-se os referidos atos, em razão de decisão judicial transitada em julgado que determinou suas contratações", bem assim de que "todas as comunicações processuais realizadas no curso do presente processo sejam feitas exclusivamente em nome do advogado da recorrente, Dr. Ricardo Lopes Godoy, inscrito na OAB/RJ sob nº 174.531".
5.5. Registre-se que o recurso da CBTU será examinado em conjunto com o pedido de reexame do Sr. Moisés Beltrão Cabral, cujas alegações são apresentadas na sequência. 
Recorrente: Moisés Beltrão Cabral (peça 64) 
6.	Da decisão judicial com trânsito em julgado proferida na Ação Civil Pública nº 0006335-38.2010.8.17.0001
6.1. O Sr. Moisés Beltrão Cabral, após afirmar que a deliberação recorrida analisou sua contratação em decorrência do que foi deliberado no MS nº 0009373-59.2010.4.05.830, sustenta que "é substituto processual na Ação Civil Pública nº 0006335-38.2010.8.17.0001 patrocinada pela Defensoria Pública do Estado de Pernambuco, tendo tal demanda o transito em julgado certificado após a confirmação da procedência do mérito", sendo que a CBTU "foi condenada a realizar a contratação de todos aqueles substituídos, cujo Reclamante é substituído".
6.2. Afirma que anexou ao recurso cópias das decisões da referida ação coletiva (Decisão em sede de Apelação, Acórdão em Agravo na Apelação, Acórdão em Embargos no Agravo na Apelação, Decisão que negou seguimento do Recurso Especial, Acórdão em Agravo em Recurso Especial (STJ) e Certidão de Trânsito em Julgado.) , mas que, em razão da pandemia o atendimento presencial no Tribunal de Justiça de Pernambuco está suspenso, não é possível apresentar qualquer outra peça no momento.
6.3. Alega que, caso os elementos processuais apresentados não sejam suficientes, que seja "expedido ofício ao TJ do Estado de Pernambuco para que este quando do seu retorno ao atendimento possa fornecer para estes autos as peças processuais que esta corte julgue necessária em complementação as que nesta oportunidade são anexadas".
6.4. Sustenta, ainda, que apenas foi notificado da deliberação que apreciou os embargos declaratórios, sem que, "a qualquer tempo tivesse sido oportunizado a este conhecimento e manifestação no presente feito", motivo pelo qual deve ser reconhecida nulidade no presente processo, para seja concedida a devolução de prazo ao Recorrente para que este apresente toda a documentação necessária para proporcionar a regular tramitação do feito".
6.5. Pede, por fim, que seja declarada "a legalidade do ato de admissão do Sr. Moisés Beltrão Cabral, Recorrente, para aprovar o referido ato com esteio na decisão Judicial transitada em julgado em sede Ação Civil publica, sob pena de ofensa a coisa julgada, cláusula pétrea de nossa Constituição".
Análise: 
7.	Como sustentado nas peças recursais (peças 61 e 64) , as admissões dos Sres. Moisés Beltrão Cabral e Peter Rodrigues da Silva estão baseadas na decisão judicial proferida no processo de Ação Civil Pública nº 0006335-38.2010.8.17.0001 (ação coletiva) , embora quando do preenchimento dos dados dos atos de admissão dos referidos trabalhadores a CBTU tenha registrado outras ações judiciais (peças 2 e 9) , as quais foram consideradas para a prolação da deliberação ora recorrida. 
7.1. Nas peças processuais (peças 65-72) da referida ação coletiva juntada aos autos pelo Sr. Moisés Beltrão Cabral consta o seguinte (peça 72) :
Cuida-se de Apelação Cível tirada contra sentença exarada em sede da Ação Civil Pública, de nº 0006335-38.2010.8.17.0001, que tramitou na 21ª Vara Cível da Comarca da Capital/PE, e julgou procedente o pedido formulado na inicial, de forma a determinar à demandada a contratação dos candidatos aprovados no concurso público promovido conforme edital 001/05, no prazo de 60 (sessenta) dias, até o número de vagas ali definido; fixando, ainda, multa diária de R$ 2.000,00, em caso de atraso.
Não se conformando, a CBTU interpôs recurso de apelação, às fls. 402-429, onde argumentou que ocorreu a decadência do direito da parte autora. No mérito, explanou acerca dos limites impostos pela Lei de Responsabilidade Fiscal, atuando como impedimento para contratação de pessoal. Por fim, requereu o provimento deste apelo, para que a sentença seja reformada, de forma a se julgar improcedentes as pretensões aduzidas pelo apelado na exordial.
Contrarrazões juntadas às fls. 438-476, onde se pugnou pelo não provimento do presente recurso.
O Ministério Público juntou parecer às fls. 501-504, onde opinou que este apelo não seja provido, com a manutenção integral da decisão atacada.
A CBTU realizou concurso público com vista ao provimento de 982 vagas. Entretanto, não realizou a contratação de todos os aprovados. Assim, a Defensoria Pública do Estado de Pernambuco ingressou com esta Ação Civil Pública para que fosse a empresa compelida a nomear e empossar aqueles aprovados dentro do número de vagas previsto no Edital do concurso (001/2005) .
Em consonância com a decisão atacada e com o Parecer exarado pela Procuradoria de Justiça, entende-se que a sentença objurgada não merece ser reformada.
	(...) 
No mérito, observa-se que o Superior Tribunal de Justiça tem garantido o direito de nomeação de candidatos aprovados dentro do número de vagas previstas no edital e vem qualificando como ilegal o ato omissivo da Administração Pública que não assegura a nomeação dos candidatos aprovados e classificados até o quantitativo exposto na norma editalícia que instaurou o certame.
A exceção a esta regra fica reservada apenas aos casos excepcionais e devidamente motivados, em que a Administração Pública possa justificar o descumprimento deste dever de nomeação.
Assim, no que pertine à alegação da empresa apelante de que a contratação dos candidatos em tela excederia o limite prudencial da Lei de Responsabilidade Fiscal, não há nos autos elementos probantes, de forma que seu pleito não deve ser acolhido.
Nesta esteira, não merece prosperar o presente recurso, devendo ser mantida na íntegra a decisão apelada. (destacamos e sublinhamos) 
7.2. O concurso a que se refere à decisão judicial, que transitou em julgado em 10/12/2014 (peça 71) , é o que foi realizado pelos Sres. Moisés Beltrão Cabral e Peter Rodrigues da Silva, conforme as informações contidas nos formulários do Sisac (peças 2 e 9) e edital do concurso constante da peça 83. Convém mencionar, ainda, que a imprensa repercutiu, em 2010, a decisão judicial que obrigou a CBTU nomear os candidatos aprovados no concurso de 2005, conforme matéria contida no link https://jc.ne10.uol.com.br/canal/economia/pernambuco/noticia/2013/10/23/concursados-de-2005-do-metrorec-serao-nomeados-102395.php, acesso: 5/11/2021.
7.3. Assim, a exemplo do desfecho dos demais atos de admissão apreciados pela deliberação recorrida, os atos de admissão dos Sres. Moisés Beltrão Cabral e Peter Rodrigues da Silva podem ser considerados legais e registrados pelo Tribunal na linha do que foi decidido nos Acórdão 3426/2019-TCU-Primeira Câmara, relatados pelo ministro Bruno Dantas, e 2846/2019 e 3369/2019-TCU-2ª Câmara, relatados pelo ministro Aroldo Cedraz.
7.4. Quanto à alegação do Sr. Moisés Beltrão Cabral de nulidade da deliberação recorrida em razão de não ter sido chamado para participar e apresentar elementos antes da prolação da deliberação recorrida, convém lembrar que a sedimentada jurisprudência da Suprema Corte é no sentido de classificar como ato complexo os atos sujeitos a registro perante o TCU, como a admissão, concessão de aposentadoria, reforma ou pensão, consoante os seguintes julgados (RMS 3881/SP, MS 19875/DF, RE 195861/ES e MS 23665/DF) .
7.5. Assim, sendo o ato de admissão complexo, este somente passa a estar plenamente formado (perfeito) , válido (aferição da legalidade com reflexo de definitividade perante a Administração) e eficaz (plenamente oponível a terceiros, deixando de apresentar executoriedade provisória) quando recebe o registro pela Corte de Contas. Tal entendimento decorre do disposto no inciso III do art. 71 da Constituição Federal, que estabelece que compete ao Tribunal de Contas da União apreciar, para fins de registro, a legalidade dos atos de admissão, assim como a concessão de aposentadoria, reforma ou pensão.
7.6. Nessa perspectiva, impõe-se reconhecer que referido ato possui natureza precária (cf., e.g., Acórdão 2482/2007-TCU-Primeira Câmara, Relator Augusto Nardes) , razão pela qual, até que haja o efetivo julgamento e o consequente registro pela Corte de Contas, não há que se falar em ato jurídico perfeito, tendo em vista a ausência de aperfeiçoamento e definitividade do ato, sendo que a relação que se estabelece é entre o órgão jurisdicionado e o Tribunal, razão pela qual não há que falar em nulidade por causa do Sr. Moisés Beltrão Cabral não ter sido chamado a participar nos autos antes da prolação do Acórdão 13423/2020-TCU-Primeira Câmara. 
7.7. Em relação ao pedido para que este Tribunal diligencie o Tribunal de Justiça do Estado de Pernambuco, de modo a obter os elementos que entender necessários relativos à Ação Civil Pública nº 0006335-38.2010.8.17.0001 para o deslinde dos recursos sob análise, convém mencionar que cabe aos recorrentes, de modo geral, apresentar os documentos que suportam suas alegações, pois conforme apregoa o apotegma allegare nihil et allegatum non probare paria sunt (nada alegar e alegar e não provar, em Direito, querem dizer a mesma coisa) . Nesse sentido, vem à balha a doutrina de Mario Schiavi:
Diante da importância da prova para o processo, Carnelutti chegou a afirmar que as provas são o coração do processo, pois é por meio delas que se definirá o destino da relação jurídica processual (in Manual de Direito Processual do Trabalho, 4. Ed., São Paulo: LTr, 2011, p. 560) .
7.8. Vale lembrar que o "Manual de Recursos" deste Tribunal, aprovado pela Portaria-TCU 35/2014, estabelece o seguinte:
O recorrente deve trazer todos os elementos que julgue necessários para sua defesa na instância recursal. Não serão deferidos pedidos para o Tribunal adote diligências para produção de provas que deveriam ser apresentadas pelo próprio responsável ou interessado. (destacamos e sublinhamos) 
7.9. Portanto, não é possível acolher a alegação do recorrente Moisés Beltrão Cabral quanto à nulidade da deliberação recorrida, nem o pedido dos recorrentes para que o Tribunal faça diligência, mas isso não impede que atos de admissão dos Sres. Moisés Beltrão Cabral e Peter Rodrigues da Silva sejam considerados legais e registrados pelo Tribunal, conforme consignado no item 7.3 deste exame. 
CONCLUSÃO
8.	Em face da análise das razões recursais apresentadas, concluiu-se que os atos de admissão dos Sres. Moisés Beltrão Cabral e Peter Rodrigues da Silva podem ser considerados legais e registrados pelo Tribunal, considerando que estão amparados em decisão judicial com trânsito em julgado proferida na Ação Civil Pública nº 0006335-38.2010.8.17.0001.
8.1. Assim, os elementos apresentados modificam o juízo que levou a prolação do Acórdão 13423/2020-TCU-Primeira Câmara, mantido pelo Acórdão 5984/2021-TCU-Primeira Câmara.
PROPOSTA DE ENCAMINHAMENTO
9. Ante o exposto, submetem-se os autos à consideração superior, propondo-se, com fundamento no art. 48 da Lei 8.443/1992 c/c os artigos 285 e 286, parágrafo único, do RI/TCU:
a) conhecer dos recursos e, no mérito, dar-lhes provimento, de modo:
a.1) tornar sem efeito os subitens 9.2, 9.3, 9.4.1 e 9.4.2 do Acórdão 13423/2020-TCU-Primeira Câmara, mantido pelo Acórdão 5984/2021-TCU-Primeira Câmara;
a.2) considerar legais os atos de admissão de Moisés Beltrão Cabral (10165002-01-2010-000337-2, peça 2) e de Peter Rodrigues da Silva (10165002-01-2011-000085-6, peça 9) , concedendo-lhes o registro, nos termos do § 1º do art. 260 do RI/TCU; e
b) informar os recorrentes e demais interessados do acórdão a ser proferido, destacando que o relatório e o voto que o fundamentam podem ser acessados por meio do endereço eletrônico www.tcu.gov.br/acordaos.
2.	O Ministério Público junto ao TCU, representado nos autos pelo Procurador Dr. Marinus Eduardo De Vries Marsico, manifestou-se de acordo com a proposição da unidade técnica, nos termos do parecer de peça 86. 
Eis o Relatório.

Savio Delano Vasconcelos Pereira (OAB/PE 24.164); Marcos Caldas Martins Chagas (OAB/MG 56.526), Fernando Antonio Fraga Ferreira (OAB/MG 56.549) e outros.

Procurador Marinus Eduardo De Vries Marsico.

ATOS DE ADMISSÃO. ADMISSÕES OCORRIDAS FORA DO PRAZO DE VALIDADE DO CONCURSO PÚBLICO. JULGAMENTO PELA LEGALIDADE DE ALGUNS ATOS POR ESTAREM AMPARADOS POR DECISÃO JUDICIAL COM TRÂNSITO EM JULGADO. ILEGALIDADE DE OUTROS ATOS POR NÃO ESTAREM AMPARADOS EM DECISÃO JUDICIAL OU POR SER A DECISÃO JUDICIAL AINDA NÃO DEFINITIVA. PEDIDOS DE REEXAME. CONHECIDOS. DEMONSTRAÇÃO DE QUE MOISÉS BELTRÃO CABRAL E PETER RODRIGUES DA SILVA ESTÃO AMPARADOS EM DECISÃO JUDICIAL COM TRÂNSITO EM JULGADO QUE NÃO FOI MENCIONADA NOS ATOS DE ADMISSÃO SUBMETIDOS AO TRIBUNAL. RAZÕES SUFICIENTES PARA ALTERAR O JUÍZO REALIZADO. PROVIMENTO DOS RECURSOS.

ATOS DE ADMISSÃO (ADS)

Secretaria de Recursos (Serur).

Apreciam-se, nesta oportunidade, pedidos de reexame interpostos por Moisés Beltrão Cabral e pela Companhia Brasileira de Trens Urbanos (em nome de Peter Rodrigues da Silva e também em nome do primeiro recorrente) em face do Acórdão 13423/2020-TCU-Primeira Câmara, por meio do qual este Tribunal considerou ilegais os atos de admissão emitidos em favor dos dois interessados mencionados. 
2. No caso de Moisés Beltrão Cabral, a ilegalidade decorreu do fato de o interessado ter sido nomeado após a validade de concurso a que se submeteu "sem amparo em decisão judicial". Em relação a Peter Rodrigues da Silva, o voto condutor da decisão recorrida consignou que, embora o referido interessado contasse com decisão judicial favorável, como ainda não havia o trânsito em julgado, tal decisão poderia ser reformada. 
3. Nos pedidos de reexame interpostos (peças 61 e 64) , os recorrentes alegam, em síntese, que estão amparados por decisão judicial com trânsito em julgado proferida nos autos da Ação Civil Pública 0006335-38.2010.8.17.0001, de autoria da Defensoria Pública do Estado de Pernambuco, representando um coletivo de candidatos aprovados no certame público regido pelo Edital 001/05 em face da Companhia Brasileira de Trens Urbanos - CBTU.
4. A Secretaria de Recursos deste Tribunal (Serur) , em seu parecer, propõe que os apelos interpostos pelos recorrentes sejam conhecidos para, no mérito, dar a eles provimento. Em síntese, a Serur concluiu que:
 (...) os atos de admissão dos Sres. Moisés Beltrão Cabral e Peter Rodrigues da Silva podem ser considerados legais e registrados pelo Tribunal, considerando que estão amparados em decisão judicial com trânsito em julgado proferida na Ação Civil Pública 0006335-38.2010.8.17.0001.
8.1. Assim, os elementos apresentados modificam o juízo que levou a prolação do Acórdão 13423/2020-TCU-Primeira Câmara, mantido pelo Acórdão 5984/2021-TCU-Primeira Câmara.
5. O Ministério Público junto ao Tribunal (MPTCU) , em sua manifestação regimental, ratificou as conclusões formuladas pela Serur.
II
6. Quanto à admissibilidade dos recursos interpostos pelos recorrentes, reforço o entendimento já externado no despacho de peça 78, no sentido de que os apelos sejam conhecidos, uma vez preenchidos os requisitos que regem a espécie. 
7. No tocante à análise de mérito, registro minha concordância integral com a proposta formulada no âmbito da Serur, aquiescida pelo MPTCU, razão pela qual acolho o parecer de peça 84 por seus próprios fundamentos, valendo-me, para tanto, da técnica da motivação per relationem, nos termos do art. 2º, § 3º, do Decreto 9.830, de 10 de junho de 2019, sem prejuízo de tecer os comentários a seguir.
8. Destaco, de início, que, por meio da decisão recorrida, os atos de peças 3 a 8 e 10 a 21 foram tidos por legais, considerando que o gestor apenas agiu em estrito cumprimento de decisões judiciais, as quais transitaram em julgado.
9. No presente momento processual, os recorrentes fazem juntar aos autos (peças 61 e 64 a 72) prova de que os interessados Moisés Beltrão Cabral e Peter Rodrigues da Silva são beneficiários da Ação Civil Pública 0006335-38.2010.8.17.0001, que tramitou na Vigésima Primeira Vara Cível de Recife e que transitou em julgado no âmbito do Superior Tribunal de Justiça - STJ em 10/12/2014 (peça 71) . Destaco que tais comprovações não foram apresentadas por ocasião da prolação da decisão a quo, cujo juízo de mérito pela "ilegalidade" estava perfeitamente adequado aos elementos até então contidos nos autos.
10. Assim, considerando que os recorrentes de fato são beneficiários de decisão judicial transitada em julgado, a exemplo do desfecho dado aos demais atos de admissão apreciados pela deliberação recorrida na mesma condição (atos de peças 3 a 8 e 10 a 21) , os recursos interpostos nos presentes autos devem ser providos, retificando a decisão recorrida de forma a considerar legais os atos de admissão emitidos em favor dos interessados Moisés Beltrão Cabral e Peter Rodrigues da Silva.
TCU, Sala das Sessões, em 22 de março de 2022.
Ministro VITAL DO RÊGO 
Relator